【裁判字號】    99,再易,8
【裁判日期】    990121
【裁判案由】    拆屋還地等
【裁判全文】
臺灣高等法院民事判決                   99年度再易字第8號
再審原告    甲○○
再審被告    乙  ○
上列當事人間請求拆屋還地等事件，再審原告對於中華民國98年
12月8日本院98年度上易字第418號判決，提起再審之訴，本院不
經言詞辯論，判決如下：
    主  文
再審之訴駁回。
再審訴訟費用由再審原告負擔。
    事實及理由
一、按再審之訴顯無再審理由者，得不經言詞辯論，以判決駁回
    之，民事訴訟法第502條第2項定有明文；另再審之訴，應於
    三十日之不變期間內提起。前項期間，自判決確定時起算，
    判決於送達前確定者，自送達時起算。民事訴訟法第500條
    第1項、第2項前段定有明文。查民國98年12月8日本院98年
    度上易字第418號判決（下稱原確定判決），為不得上訴第
    三審之案件，該判決於98年12月21日送達予再審原告，再審
    原告於99年1月7日提起本件再審之訴，並未逾民事訴訟法第
    500條第1項所定之30日不變期間，合先敘明。
二、再審原告起訴主張：伊所有之坐落台北市○○區○○段2小
    段343-1地號土地（下稱343-1地號，分割自343地號）如原
    確定判決附圖所示Ｂ部分面積1平方公尺被再審被告建築房
    屋，及Ｂ部分剩餘4平方公尺作為防火巷，遂於97年8月31日
    依民法第767條、第179條之規定，對再審被告提起拆屋還地
    暨返還不當得利之訴。經台灣士林地方法院（下稱士林地院
    ）97年度訴字第1059號（下稱第1059號）判決依全辯論意旨
    命再審被告應拆屋還地及返還不當得利，再審被告不服，提
    起上訴，由本院98年度上易字第418號（下稱第418號）拆屋
    還地等事件審理，嗣訴訟中民法796條作重大修正，並增訂
    第796條之1規定，明定「土地所有人建築房屋非因故意或重
    大過失逾越地界者」，鄰地所有人除得請求移去或變更其房
    屋外，並「得請求土地所有人以相當之價額購買越界部分之
    土地及因此形成之畸零地，其價額則由當事人協議定之，不
    能協議者，得請求法院以判決定之」，業於同年7月23日實
    施。伊即依修正民法第796條第2項之規定，備位請求再審被
    告價購占用系爭343-1地號1平方公尺土地及因此形成之畸零
    地4平方公尺，以達地盡其利，而免為一部之移去或變更之
    聲明。詎原確定判決認為再審被告之上訴為無理由，一面斟
    酌公共利益及當事人利益，而依修正民法第796條之1第1項
    規定，將前揭第1059號判決命為拆除之判決廢棄，另為免除
    再審被告移去之判決，一面又以再審原告價購請求權之基礎
    為民法第796條第2項而駁回備位請求，造成再審原告之權利
    仍處於不安之狀態，原確定判決關於備位之訴部分，其適用
    法規顯有錯誤，具民事訴訟法第496條第1項第1款所定之再
    審事由，爰提起再審之訴，聲明：(一)原確定判決，關於駁回
    再審原告備位之訴（確定部分除外）廢棄。(二)再審被告應以
    新台幣（下同）700,000元購買再審原告系爭343-1地號土地
    面積5平方公尺。
三、本件不經言詞辯論，故無再審被告之聲明及陳述。
四、按民事訴訟法第496條第1項第1款所謂適用法規顯有錯誤，
    係指確定判決所適用之法規顯然不合於法律規定，或與司法
    院現尚有效及大法官會議之解釋，或最高法院有效之判例顯
    然違反者而言（最高法院60年度台再字170號判例參照）。
    經查：
  (一)本件再審原告於士林地院上開第1059號拆屋還地等訴訟中，
    依民法第767條、第179條之規定，先位請求：再審被告應將
    系爭343-1地號土地如原確定判決附圖所示Ｂ部分面積1平方
    公尺之建物拆除，將土地返還再審原告，並給付不當得利12
    2,250元，及自97年8月20日起至建物拆除土地返還再審原告
    之日止，按年給付再審原告24,450元。另依民法第796條第2
    項之規定，備位請求：再審被告應以700,000元（原確定判
    決記載684,600元）購買再審原告所有之系爭343-1地號土地
    面積5平方公尺，並給付再審原告不當得利122,250元。嗣前
    揭第1059號判決命再審被告應將系爭343-1地號土地上如原
    確定判決附圖所示Ｂ部分、面積1平方公尺之建物拆除，將
    上開土地返還再審原告，並給付再審原告343元，及自97年8
    月20日起至返還上開土地之日止，按年給付再審原告1,376
    元，並諭知再審原告以32,600元供擔保後，得假執行，另駁
    回再審原告其餘之訴及假執行之聲請。嗣再審被告不服，提
    起上訴，原確定判決就先位請求部分，將士林地院前揭1059
    號判決命再審被告應將系爭343-1地號土地上如原確定判決
    附圖Ｂ所示面積1平方公尺之建物拆除，將土地返還予再審
    原告之部分及該部分假執行之宣告廢棄，改判駁回再審原告
    此部分在第一審之訴及假執行之聲請、並駁回再審原告之備
    位之訴，及再審被告之其餘上訴，業據本院調閱前揭第418
    號卷全卷查明屬實。
  (二)另98年1月23日修正之民法第796條第1項：「土地所有人建
    築房屋非因故意或重大過失逾越地界者，鄰地所有人如知其
    越界而不即提出異議，不得請求移去或變更其房屋。但土地
    所有人對於鄰地因此所受之損害，應支付償金」、第2項：
    「前項情形，鄰地所有人得請求土地所有人，以相當之價額
    購買越界部分之土地及因此形成之畸零地，其價額由當事人
    協議定之；不能協議者，得請求法院以判決定之」（自公布
    後6個月施行）。本件再審原告係依民法第796條第2項之規
    定，提起備位之訴，請求再審被告應以700,000元購買系爭
    343-1地號土地如原確定判決附圖Ｂ所示面積1平方公尺及其
    餘4平方公尺之土地，自需以符合民法第796條規定之要件為
    前提，苟無上開條文適用之餘地，再審原告之備位之訴，即
    非有據。查原確定判決認再審原告之備位之訴，無民法第79
    6條規定之適用，業於判決理由中敘明：按主張鄰地所有人
    知其越界而不即提出異議者，應就此項事實負舉證之責任（
    最高法院45年臺上字第931號判例參照）；所謂土地所有人
    建築房屋逾越疆界者，鄰地所有人如知其越界，而不即提出
    異議，不得請求移去或變更其建築物，係指鄰地所有人於土
    地被越界建築當時明知而不即時反對，不得於事後請求拆除
    建築物而言（最高法院81年度臺上字第938號判決參照）；
    此項知與不知，並非依客觀情事定之，而係依鄰地所有人個
    人之情事而定，且於越界建築當時不知其事，而於建築完竣
    後始知其情事者，仍無本條之適用（最高法院72年度臺上字
    第4734號判決要旨參照）。再審被告自陳「系爭房屋存在年
    代已久，上訴人（指再審被告）復非建築當時之當事人，難
    以證明被上訴人（指再審原告）之前手於系爭房屋越界建築
    時是否知其越界而提出異議」（見本院前揭418號卷37頁）
    ，此外，復未能舉證證明系爭土地前手於系爭房屋建築當時
    ，明知有越界之情事而不即提出異議，本件自無民法第796
    條之適用。則再審原告另依據民法第796條第2項之規定，備
    位請求之部分，於法無據等語（見原確定判決5頁之事實及
    理由欄內之貳、第四點(二)以下所述），即已詳細說明未適用
    民法第796條規定之理由，核無適用法規顯有錯誤之情事。
    是再審原告指摘原確定判決具民事訴訟法第496條第1項第1
    款所定之適用法規顯有錯誤之再審事由，殊無可採。
五、綜上所述，再審原告主張本院98年度上易字第418號確定判
    決之關於駁回再審原告備位請求之部分，具民事訴訟法第49
    6條第1項第1款所定之再審事由，於法不合，其執此提起本
    件再審之訴，顯無理由，爰不經言詞辯論以判決駁回之。
六、據上論結，本件再審之訴為顯無理由，依民事訴訟法第502
    條第2項、第78條，判決如主文。
中    華    民    國    99    年    1     月    21    日
                  民事第十六庭
                          審判長法  官   王聖惠
                                法  官   邱瑞祥
                                法  官   呂淑玲
正本係照原本作成。
不得上訴。
中    華    民    國    99    年    1     月    21    日
                                書記官  明祖全

司法院資訊處製作；財團法人民間司法改革基金會備份。
